【裁判字號】    98,交上訴,359
【裁判日期】    980422
【裁判案由】    公共危險等
【裁判全文】
臺灣高等法院臺中分院刑事判決       98年度交上訴字第359號
上  訴  人  臺灣臺中地方法院檢察署檢察官
上  訴  人
即  被  告  戊○○
上列上訴人等因被告公共危險等案件，不服臺灣臺中地方法院97
年度交訴字第286號中華民國97年12月31日第一審判決（起訴案
號：臺灣臺中地方法院檢察署97年度偵字第9513號），提起上訴
，本院判決如下：
    主  文
上訴駁回。
戊○○緩刑貳年。
    犯罪事實
一、戊○○考領有適當之駕駛執照，於民國97年3 月13日，駕駛
    車牌號碼3J-8265 號自用小客車，沿臺中巿東區○○路直行
    （南往北），於同日上午10時許，途經臺中巿東區○ ○ 路
    241 巷58號前，原應注意於無號誌交岔路口右轉彎進入未劃
    分向標線道路時應減速慢行，且應靠右行駛，並注意對向來
    車會車之間隔。而依當時情形，並無不能注意之情事，竟於
    右轉彎進入力行路241巷口時疏未注意及此，因而與亦疏未
    減速慢行之丁○○所騎乘而來之車號705-BXY號機車擦撞（
    因戊○○未減速，致丁○○見狀失控滑倒，再追撞自用小客
    車），致丁○○人、車倒地，而受有頭部挫傷等傷害。
二、案經丁○○訴由臺中巿警察局第三分局報告臺灣臺中地方法
    院檢察署檢察官偵查起訴。
    理    由
一、按被告以外之人於審判外之陳述，雖不符刑事訴訟法第159
    條之1、159條之2、159條之3、159條之4等規定，而經當事
    人於審判程序同意作為證據，法院審酌該言詞陳述或書面陳
    述作成時之情況，認為適當者，亦得為證據。當事人、代理
    人或辯護人於法院調查證據時，知有第159條第1項不得為證
    據之情形，而未於言詞辯論終結前聲明異議者，視為有前項
    之同意，刑事訴訟法第159條之5定有明文。本件被告於本院
    審理時，就下列證人即告訴人丁○○於審判外之陳述部分，
    未就其證據能力聲明異議，本院審酌該言詞陳述作成時之情
    況，並查無其他不法之情狀，足認為得為本案之證據，依刑
    事訴訟法第159條之5之規定，有證據能力，合先說明。
二、過失傷害部分：
  (一)訊據被告戊○○對於前揭時、地駕駛自用小客車，與告訴人
    騎駕之機車肇事，並造成告訴人受傷之事實固不爭執，惟矢
    口否認有何過失傷害之犯行，辯稱：係告訴人騎乘機車之車
    速過快，以致煞車不及而撞及伊自小客車，伊並無過失云云
    。
  (二)本院查：
  (1)上揭犯罪事實，業據證人即告訴人丁○○於警訊及偵查中證
    述甚詳。
  (2)卷附道路交通事故現場圖、道路交通事故調查報告表(一)、(二)
    各1份、肇事現場照片18張所示：本件車禍肇事處在水源街
    之彎道，近力行路241巷口，水源街未劃分向標線，彎道處
    之路寬7.8公尺，機車倒地之刮地痕約18公尺，均在水源街
    上，而刮地痕之起點距路邊約4.5公尺，往力行路241巷口轉
    角方向直線延伸，此有道路交通事故現場圖1份在卷可稽。
    另自小客車之車損部位在左後車身（左後門下方）及左後輪
    胎及輪圈，車頭部位並無撞損情形；而機車之撞擊點及撞損
    情形則在中柱架排氣管處，車頭部位亦無撞損情形，亦有現
    場照片附卷可佐。綜上跡證判斷：I告訴人騎乘之機車係在
    右彎彎道駛出以後先失控摔倒，之後才滑行與被告之自小客
    車左後車門下緣部位擦撞，並非兩車直接碰撞後，機車才倒
    地。II告訴人機車摔倒位置尚在水源街之靠右側（左距路邊
    4.5公尺）。III兩車撞擊點，依刮痕走向判斷，約在源街路
    中心附近，係在自小客車甫由241巷右轉彎進入水源街時發
    生擦撞。
  (3)依前開說明，告訴人之機車係彎道上之「直行車」，與右轉
    彎進入水源街之自小客車，其相對關係為「對向行駛」。雖
    告訴人之機車係未注意車前狀況，於彎道未減速慢行，以致
    失控摔倒而與被告之自小客車擦撞，惟自小客車若亦能儘量
    靠右行駛，各行其道，亦不致於發生碰撞。
  (4)按「行經‧‧彎道‧‧狹路‧‧，均應減速慢行，作隨時停
    車之準備」「行經‧‧無號誌之交岔路口‧‧，應減速慢行
    ，作隨時停車之準備」「汽車除行駛於單行道或指定之行駛
    於左側車道外，在未劃標線之道路，應靠右行駛」「汽車交
    會時‧‧，會車相互之間隔不得少於半公尺」，道路交通安
    全規則第93條第1項第2款、95條第1項、第100條第5款，分
    別定有明文。本件被告駕駛自小客車右轉彎進入無號誌交岔
    路口，且係未劃分向標線之道路，未注意靠右行駛及保持對
    向來車會車之間隔，以致造成來車失控摔倒而發生撞擊，其
    就本件車禍之發生自有疏失甚明。
  (5)又本件車禍之肇事責任，經送請台灣省台中市區車輛行車事
    故鑑定委員會鑑定結果，亦認丁○○（告訴人）駕駛重機車
    行經右彎彎道時未減速慢行，致煞車失控摔倒滑前，為肇事
    主因；戊○○（被告）駕駛自小客車於無號誌交岔路口右轉
    彎進入未劃分向標線道路疏未減速慢行，未儘靠路右並注意
    對向來車會車之間隔，為肇事次因，有該委員會97年9月22
    日中市行字第0975402867號函附之鑑定意見書1份在卷可按
    （偵查卷第11頁）。足證被告就本件車禍之發生，確有過失
    ，自不得因告訴人就本件車禍之發生亦有過失，而免除其過
    失肇事之責任。被告前揭辯解，自不足採信。
  (三)被告因其過失駕車行為，對於騎車行經上開肇事路段之被害
    人，製造法所不容許之風險，並且該風險在具體事件歷程中
    實現，而導致被害人受傷之結果發生，該傷害結果顯可歸責
    於被告，堪認被告過失駕駛行為與被害人受傷結果間，具有
    相當因果關係。此外，復有臺安醫院雙十分院、中國醫藥大
    學附設醫院診斷證明書各1紙附卷可稽，本件事證明確，被
    告犯行堪以認定。
  (四)核被告所為，係犯刑法第284條第1項前段之過失傷害罪。原
    審因而適用刑事訴訟法第299條第1項前段，刑法第284條第
    1項前段、第41條第1項前段，刑法施行法第1條之1第1項、
    第2項前段等規定，並審酌被告犯後否認犯行，本件車禍之
    肇事主因為告訴人，被告之過失程度並非重大，且告訴人所
    受傷害亦非嚴重等一切情狀，量處拘役四十日，並諭知易科
    罰金之折算標準，其認事用法核無違誤，量刑亦屬允當，被
    告上訴意旨猶執陳詞否認犯罪，其上訴為無理由，應予駁回
    。復查被告前未曾受有期徒刑以上刑之宣告，有台灣高等法
    院被告全國前案紀錄表表附卷可稽，本件因過失犯罪，犯後
    已與告訴人當庭達成和解，並賠償完畢，有和解筆錄可查，
    經此教訓，當知所警惕，應無再犯之虞，本院認對被告所宣
    告之刑，以暫不執行為適當，爰併宣告緩刑2年。
三、肇事逃逸部分：
  (一)公訴意旨另以：被告戊○○於前揭時、地駕車肇事致告訴人
    受傷後，非但未下車協助救護，竟另行起意，隨即踩油門加
    速離去，置受傷之丁○○不管，嗣丁○○之朋友騎乘機車在
    後，見狀始記下車號而報警處理。因認被告另涉犯刑法第18
    5條之4肇事逃逸罪嫌。
  (二)按犯罪事實應依證據認定之，無證據不得認定犯罪事實；又
    不能證明被告犯罪者，應諭知無罪之判決，刑事訴訟法第15
    4條第2項、第301條第1項分別定有明文。次按所謂認定犯罪
    事實之證據，係指足以認定被告確有犯罪行為之積極證據而
    言，該項證據自須適合於被告犯罪事實之認定，始得採為斷
    罪之資料；又事實之認定，應憑證據，如未能發現相當確實
    證據，或證據不足以證明，自不能以推測或擬制之方法，以
    為裁判之基礎，最高法院29年上字第3105號、40年臺上字第
    86號判例著有明文。又按認定犯罪事實所憑之證據，無論係
    直接證據或間接證據，其為訴訟上之證明，須於通常一般之
    人均不致有所懷疑，而得確信其為真實之程度者，始得據為
    有罪之認定，倘其證明尚未達到此一程度，而有合理之懷疑
    存在，復無其他調查途徑可尋，法院即應為無罪之判決，最
    高法院76年臺上字第4986號著有判例。按刑法第185條之4規
    定，駕駛動力交通工具肇事，致人死傷而逃逸之肇事逃逸罪
    ，係就肇事致人受傷或死亡者，有義務留在肇事現場，採取
    救護或其他必要措施，並向警察機關報告，以維護他人之生
    命與其他用路人之交通安全。亦即係處罰行為人於肇事後，
    基於故意犯意而逃逸，違反救護及報告義務而設，從而本罪
    之主觀構成要件，自以行為人於肇事後有逃逸之犯意，始足
    當之。
  (三)訊據被告堅決否認有何肇事逃逸之犯行，辯稱：車禍發生後
    ，伊及伊太太乙○○均有下車查看，原本要報警並將告訴人
    送醫，但告訴人表示不要報警，伊見告訴人受傷流血，心想
    車損部分就不要求償了，於是當場抄錄告訴人之姓名及電話
    後才離去，沒想到伊離開後，告訴人就報警等語。
  (四)本院查：
  (1)本件車禍發生後，與被告同車之乘客，即被告之妻乙○○，
    確有下車查看，並向告訴人要求留下姓名及電話等情，業據
    證人即告訴人之學姐己○○於原審審理時證述屬實（原審97
    年12月17日審判筆錄第4-6頁）。另被告於原審97年11月25
    日準備程序中，當庭提出伊當時所拍攝，告訴人於肇事後跨
    坐系爭機車之照片1張為證，告訴人及證人丙○○於本院審
    理時就該相片之真實性亦分別陳述在卷，足證被告於肇事後
    確實有下車查看。檢察官認定被告於肇事後未下車，隨即踩
    油門加速離去一情，顯與事實不符。
  (2)依證人己○○於原審審理時之證稱，被告之妻下車很兇的要
    求留下告訴人之姓名及電話等語，核與證人即告訴人之同學
    丙○○於本院審理時亦證稱：該女子一直罵告訴人，並要求
    告訴人留下電話等語相符，參酌前開本件告訴人應負主要之
    肇事責任之事實，被告在主觀上，認為伊是被害人，才由其
    配偶向告訴人要求電話號碼及聯絡地址等辯詞，應非全無採
    信之餘地，是被告是否有肇事逃逸之犯罪故意，有合理之懷
    疑。
  (3)參以本件案發後，告訴人非但未要求留下被告之姓名及電話
    ，反將自己之姓名及電話留給被告，且留給被告之電話，並
    非自己使用之電話，而係同學何恆聿所使用之0000000000號
    行動電話等情，業據告訴人自承在卷（原審同日審判筆錄第
    9頁）。是無法排除告訴人於案發之初，自認理虧，因而並
    無要對被告追償之意思，以致未要求被告留下姓名及電話；
    且於被告要求留下姓名及電話時，擔心事發遭家人責難或其
    他原因，竟故意留下同學使用之電話之可能。由此益見被告
    是否確有肇事逃逸之犯意，甚為可疑。
  (五)按行為非出於故意或過失者，不罰。過失行為之處罰，以有
    特別規定者為限，刑法第12條定有明文。綜上所述，本件公
    訴人所憑之證據，無論直接或間接證據，就被告於肇事後是
    否確有逃逸之犯意，均尚未達於一般之人均可得確信，而無
    合理之懷疑存在之程度，本院亦查無其他確切證據，足以證
    明被告確應負此部分之罪責，原審以不能證明被告此部分犯
    罪，而依刑事訴訟法第301條第1項規定，諭知無罪之判決，
    經核認事用法，並無不合。檢察官上訴意旨，未就被告是否
    確有肇事後逃逸之犯意為舉證，徒以被告無救助告訴人之意
    即認被告成立此部分之犯行，其上訴為無理由，應予駁回。
四、據上論斷，應依刑事訴訟法第368條，刑法第74條第1項第1
    款、第3項，判決如主文。
本案經檢察官甲○○到庭執行職務。
中    華    民    國    98    年    4    月    22    日
            刑事第四庭    審判長法  官  洪   耀   宗
                                法  官  蔡  王金  全
                                法  官  劉   登   俊
以上正本證明與原本無異。
除肇事逃逸部分檢察官得上訴外，其餘均不得上訴。
如不服本判決應於收受送達後十日內向本院提出上訴書狀，其未
敘述上訴理由者，並得於提起上訴後十日內向本院補提理由書（
均須按他造當事人之人數附繕本）「切勿逕送上級法院」。
                                書記官  粘   銘   環
中    華    民    國    98    年    4     月    22    日


司法院資訊處製作；財團法人民間司法改革基金會備份。
